最高法院刑事判決　　　　　　　　　　111年度台上字第321號
　　　　　　　　　　　　　　　　　　111年度台上字第379號
　　　　　　　　　　　　　　　　　　111年度台上字第380號
　　　　　　　　　　　　　　　　　　111年度台上字第381號
　　　　　　　　　　　　　　　　　　111年度台上字第382號
　　　　　　　　　　　　　　　　　　111年度台上字第383號
　　　　　　　　　　　　　　　　　　111年度台上字第384號
　　　　　　　　　　　　　　　　　　111年度台上字第385號
　　　　　　　　　　　　　　　　　　111年度台上字第386號
　　　　　　　　　　　　　　　　　　111年度台上字第387號
　　　　　　　　　　　　　　　　　　111年度台上字第388號
　　　　　　　　　　　　　　　　　　111年度台上字第389號
　　　　　　　　　　　　　　　　　　111年度台上字第390號
上　訴　人　陳志杰


選任辯護人　田俊賢律師
上　訴　人　林辰緯



　　　　　　陳嘉文



上列上訴人等因加重詐欺等罪案件，不服臺灣高等法院臺中分院
中華民國110年8月31日第二審判決（109年度金上訴字第2878、2
885、2886、2887、2888、2890、2891、2892、2893、2894、289
5、2896、2897號，起訴案號：臺灣臺中地方檢察署108年度偵字
第9590、11432、11433、11434、11435、12239、12927、 14730
、16200、16965、17298、17369、17624、20032、20415 號、臺
灣彰化地方檢察署108年度偵字第3964、4569、5321、5516、551
7 、5519、5616、5951、5992、6098、6226、7274、7313、8540
號，追加起訴案號：臺灣臺中地方檢察署108年度偵字第25252、
24760、29062、27528、28232號、109年度偵字第1045、5142、7
703、8323號），提起上訴，本院判決如下：
    主  文
原判決關於陳志杰如附表甲編號1至2、5至8、10、14至19、21至
24、26、29至30、32至33部分均撤銷，發回臺灣高等法院臺中分
院。
其他上訴駁回。
    理  由
壹、撤銷部分（即原判決關於陳志杰如附表甲編號1至2、5至8、
    10、14至19、21至24、26、29至30、32至33部分）：
一、本件原判決認定上訴人陳志杰有如原判決犯罪事實欄（下稱
    事實欄）一及其附表甲（下稱附表甲）編號1 所載之加重詐
    欺、一般洗錢、招募、參與及指揮犯罪組織，暨其事實欄二
    及附表甲編號2、5至8 、10、14至19、21至24、26、29至30
    、32至33所載之加重詐欺、一般洗錢各犯行，事證明確，因
    而均撤銷第一審之科刑判決，就附表甲編號1 部分，改判論
    處陳志杰共同犯組織犯罪防制條例第3條第1項前段之指揮犯
    罪組織罪刑（另想像競合犯刑法第339條之4第1項第2款之加
    重詐欺取財罪、組織犯罪防制條例第3條第1項後段之參與犯
    罪組織罪、同條例第4條第1項之招募他人加入犯罪組織罪、
    洗錢防制法第14條第1 項之一般洗錢罪），暨諭知刑前強制
    工作及相關之沒收（追徵）；就附表甲編號2、5至8、10、1
    4 至19、21至24、26、29至30、32至33部分，改判均仍論處
    陳志杰共同犯刑法第339條之4第1項第2款之加重詐欺取財罪
    刑（另均想像競合犯洗錢防制法第14條第1 項之一般洗錢罪
    ），及諭知相關之沒收（追徵）。並就有期徒刑部分，定應
    執行刑為有期徒刑5年4月。固非無見。
二、惟查：
(一)有罪之判決書，應於理由內記載科刑時就刑法第57條或第58
    條規定事項所審酌之情形，為刑事訴訟法第310條第3款所明
    定。此項規定，依同法第364 條，為第二審所準用。故法院
    於法定刑內處被告以刑罰時，應以行為人之責任為基礎，審
    酌一切情狀，尤應注意刑法第57條所列舉之事項以為科刑輕
    重之標準，此等業經審酌之情形，應於判決理由內加以說明
    ，俾使犯罪行為人瞭解法院量刑之標準及主文之所由形成。
    而刑法第57條第10款明定行為人犯罪後之態度，為科刑輕重
    應審酌注意之事項，此所謂犯罪後之態度，包括被告於犯罪
    後因悔悟而力謀恢復原狀，或與被害人和解，賠償損害等情
    形。又犯罪所得，屬於犯罪行為人者，沒收之。於全部或一
    部不能沒收，或不宜執行沒收時，追徵其價額；犯罪所得，
    包括違法行為所得、其變得之物或財產上利益及其孳息；犯
    罪所得已實際合法發還被害人者，不予宣告沒收或追徵，刑
    法第38條之1第1項前段、第3項、第4項及第5 項分別定有明
    文。上述規定旨在澈底剝奪犯罪行為人因犯罪而直接、間接
    所得，或因犯罪所生之財物及相關利益，以貫徹任何人都不
    能坐享或保有犯罪所得或犯罪所生利益之理念，藉以杜絕犯
    罪誘因，而遏阻犯罪。並為優先保障被害人因犯罪所生之求
    償權，限於個案已實際合法發還被害人時，始無庸沒收。故
    如犯罪所得已實際合法發還被害人，或被害人已因犯罪行為
    人和解賠償而完全填補其損害者，自不得再對犯罪行為人之
    犯罪所得宣告沒收，以免犯罪行為人遭受雙重剝奪。
  1.稽之本件卷內證據資料，陳志杰於第一審審理期間，與被害
    人邵燕卿（附表甲編號1）、謝依純（附表甲編號2）、戴慧
    鴛（附表甲編號5）、張清國（附表甲編號6）、周穎（附表
    甲編號7 ）、許紘瑋（附表甲編號16）、潘怡瑀（附表甲編
    號17）、鄭梅桂（附表甲編號15）、陳貴美（附表甲編號21
    ）、廖心泉（附表甲編號22）、江特忠（附表甲編號23）、
    黃鈺珊（附表甲編號26）、徐景珍（附表甲編號33）成立調
    解，有臺灣臺中地方法院（下稱臺中地院）臺中簡易庭及臺
    灣彰化地方法院（下稱彰化地院）彰化簡易庭調解程序筆錄
    及相關匯款資料可參（陳志杰與邵燕卿；陳志杰、謝翰祥與
    謝依純；陳志杰與戴慧鴛；陳志杰與張清國；陳志杰與周穎
    ；陳志杰與許紘瑋；陳志杰、陳嘉文與潘怡瑀；陳志杰與鄭
    梅桂；陳志杰與陳貴美；陳志杰、陳嘉文與廖心泉；陳志杰
    、陳嘉文與江特忠；陳志杰與黃鈺珊；陳志杰與徐景珍）（
    見臺中地院108年度原金訴字第3號卷二第367至370、403至4
    10、483至484頁、臺中地院108年度原金訴字第9 號卷第115
    至116頁、彰化地院108年度原訴字第29號卷第357至358、36
    1至364、445至448頁、原審法院109 年度金上訴字第2878號
    卷三第319至345、375至382頁）；於原審審理期間，經原審
    移請調解後，復再與被害人賴維益（附表甲編號8 ）、陳裕
    葶（附表甲編號10）、楊婉君（附表甲編號14）、鄭梅桂（
    附表甲編號15）、謝明娟（附表甲編號18）、曾再平（附表
    甲編號19）、劉建松（附表甲編號32）、陳添銶（附表甲編
    號24）、謝碧華（附表甲編號29）、黃冠霖（附表甲編號30
    ）、徐景珍（附表甲編號33）成立調解，亦有臺灣高等法院
    臺中分院民事庭調解筆錄及相關匯款資料足憑（陳志杰與賴
    維益；陳志杰與陳裕葶；陳嘉文、陳志杰與謝碧華、楊婉君
    ；陳志杰與鄭梅桂、徐景珍；陳嘉文、陳志杰與謝明娟；陳
    嘉文、陳志杰與曾再平；陳嘉文、陳志杰與陳添銶；陳嘉文
    、陳志杰與劉建松；陳嘉文、陳志杰與黃冠霖）（見原審法
    院109年度金上訴字第2885號卷二第259至276頁、原審法院1
    09年度金上訴字第2878號卷三第347至365、383至385頁）。
    且依卷附相關調解筆錄及匯款資料（含自動櫃員機明細表）
    所載，其中：（1） 陳志杰與周穎成立調解時，已當場給付
    新臺幣（下同）1,000元（見臺中地院108年度原金訴字第3
    號卷二第405頁）；（2）陳志杰、陳嘉文與潘怡瑀成立調解
    條件為：「聲請人等2 人（按指陳志杰、陳嘉文）願連帶給
    付相對人（按指潘怡瑀）5 萬元整」，陳志杰、陳嘉文就此
    部分先後於民國109 年1月14日、2月17日、3月16日、4月15
    日、5月15日、6月15日、7月15日、10月17日、11月24日、1
    2月22日各匯款或轉帳3,000元（見原審法院109 年度金上訴
    字第2878號卷三第317至329頁）；（3） 陳志杰、陳嘉文與
    廖心泉成立調解條件為：「聲請人等2 人（按指陳志杰、陳
    嘉文）願連帶給付相對人（按指廖心泉）2 萬元整」，陳志
    杰、陳嘉文就此部分先後於109年2月17日、3月16日、4月15
    日、5月15日、6月15日、7月15日、11月24日各匯款或轉帳2
    ,000 元（見原審法院109 年度金上訴字第2878號卷三第331
    至345頁）；（4）陳志杰、陳嘉文與陳添銶成立調解條件為
    ：「相對人陳嘉文、相對人陳志杰願連帶給付聲請人陳添銶
    3萬元整」，陳志杰、陳嘉文就此部分先後於110年5 月17日
    、6月19日、7月19日各轉帳2,500元（見原審法院109年度金
    上訴字第2878號卷三第347至349 頁）；（5）陳志杰、陳嘉
    文與曾再平成立調解條件為：「相對人陳志杰及陳嘉文願連
    帶給付聲請人曾再平2萬5,200元整」，陳志杰、陳嘉文就此
    部分先後於110 年5月17日、6月19日、7月19日各轉帳2,100
    元（見原審法院109 年度金上訴字第2878號卷三第351至353
    頁）；（6） 陳志杰、陳嘉文與劉建松成立調解條件為：「
    相對人陳嘉文、相對人陳志杰願連帶給付聲請人劉建松2萬2
    ,500 元整」，陳志杰、陳嘉文就此部分先後於110年5 月17
    日、6月19日、7月19日各轉帳1,875元（見原審法院109年度
    金上訴字第2878號卷三第355至357 頁）；（7）陳志杰、陳
    嘉文與謝明娟成立調解條件為：「相對人陳嘉文、相對人陳
    志杰願連帶給付聲請人謝明娟7, 500元整」，陳志杰、陳嘉
    文就此部分先後於110年5月17日、6月19日、7月19日各轉帳
    625元（見原審法院109年度金上訴字第2878號卷三第359 至
    361頁）；（8）陳志杰、陳嘉文與謝碧華成立調解條件為：
    「相對人陳嘉文、陳志杰願連帶給付聲請人謝碧華3萬7,500
    元整」，陳志杰、陳嘉文就此部分先後於110年5 月17日、6
    月19日、7月19日各轉帳3,125元（見原審法院109 年度金上
    訴字第2878號卷三第363至365 頁）；（9）陳志杰、陳嘉文
    與江特忠成立調解條件為：「聲請人等2 人（按指陳志杰、
    陳嘉文）願連帶給付相對人（按指江特忠）6 萬元整」，陳
    志杰、陳嘉文就此部分先後於109年2月17日、3月16日、4月
    15日、5月15日、6月15日、7月15日各匯款或轉帳2,000元（
    見原審法院109年度金上訴字第2878號卷三第375至382 頁）
    ；（10）陳志杰、陳嘉文與黃冠霖成立調解條件為：「相對
    人陳嘉文、陳志杰願連帶給付聲請人黃冠霖2萬2,800元整」
    ，陳志杰、陳嘉文就此部分於110年7 月19日轉帳1,900元（
    見原審法院109年度金上訴字第2878號卷三第383至385 頁）
    ；（11）陳志杰與鄭梅桂、徐景珍成立調解條件為：「相對
    人陳志杰願給付聲請人鄭梅桂3 萬元整」、「相對人陳志杰
    願給付聲請人徐景珍4萬5,000元整」，成立調解時，已當場
    各給付1萬元、5,000元（見原審法院109年度金上訴字第288
    5號卷二第259至260 頁）。倘若無訛，陳志杰應已實際賠償
    被害人周穎、潘怡瑀、廖心泉、陳添銶、曾再平、劉建松、
    謝明娟、謝碧華、江特忠、黃冠霖、鄭梅桂、徐景珍等12人
    所受損害部分金額，依上開說明，於就陳志杰所受分配之犯
    罪所得宣告沒收時，即應予以計算扣除，始為適法。
  2.陳志杰就如附表甲編號1至2、5至8、10、14至19、21至24、
    26、29至30、32至33部分，分別係與蘇士鏻（業經原審判處
    罪刑確定）、謝翰祥（業經第一審判處罪刑確定）、林辰緯
    、陳嘉文共同犯罪，而林辰緯、陳嘉文與被害人成立調解（
    含賠償）部分，除均經原審依刑法第59條規定酌減其刑（見
    原判決第28至29頁），原審並俱資為量刑審酌依據之一（見
    原判決第32頁）。惟對於陳志杰上開有利之犯罪後態度之相
    同性質科刑資料，原判決理由不惟未說明其審酌取捨之理由
    ，且反載敘「陳志杰均未與邵燕卿等人成立和解，賠償損失
    」云云（見原判決第31頁），而與上開卷存證據不符。原審
    就此等有利於陳志杰之科刑資料未詳為審酌，且遽為不利於
    陳志杰之認定，已有科刑資料審酌未盡及證據上理由矛盾之
    違誤。又原判決係逕就陳志杰所受分配之犯罪所得予以宣告
    沒收及追徵，而未就其已經實際賠償或與陳嘉文連帶賠償周
    穎等12人所受損害部分金額，予以計算扣除，又未說明不必
    扣除所憑依據及理由，依上述說明，同難謂適法。
(二)組織犯罪防制條例第3條第3項有關強制工作之規定，因違反
    憲法比例原則及憲法明顯區隔原則之要求，與憲法第8 條保
    障人身自由之意旨不符，業經司法院釋字第812 號解釋宣告
    違憲，並自解釋公布之日即110 年12月10日起失其效力。該
    規定既失其效力，自無從併予宣告強制工作。原判決就陳志
    杰關於事實欄一及附表甲編號1 所載之指揮犯罪組織犯行部
    分，未及審酌上開強制工作之規定業經宣告違憲且立即失其
    效力，仍依組織犯罪防制條例第3條第3項規定，諭知應於刑
    之執行前，令入勞動場所，強制工作3 年，容有未洽，亦屬
    難以維持。
三、以上或為上訴意旨所指摘，或為本院得依職權調查之事項，
    而原判決上開違背法令影響於科刑事實之確定，本院無可據
    以為裁判，應認原判決關於該等部分有撤銷發回更審之原因
    。又臺灣彰化地方檢察署以111年1月25日彰檢秀黃110偵000
    00字第0000000000號函檢送該署110年度偵字第11634號被告
    陳志杰詐欺案原卷4宗（含影印卷2宗），以該案與本件原判
    決附表甲編號10部分係同一事實為由，移請本院併案審理（
    見本院卷內上開函所附該署檢察官110年度偵字第11634號移
    送併辦意旨書），該部分與本件起訴之被害人陳裕葶部分，
    是否具有同一事實關係，應否一併審理？案經發回，宜併注
    意審酌。
貳、駁回上訴部分（即原判決關於陳嘉文部分）：
一、按刑事訴訟法第377 條規定，上訴於第三審法院，非以判決
    違背法令為理由，不得為之。是提起第三審上訴，應以原判
    決違背法令為理由，係屬法定要件。如果上訴理由書狀並未
    依據卷內訴訟資料，具體指摘原判決不適用何種法則或如何
    適用不當，或所指摘原判決違法情事，顯與法律規定得為第
    三審上訴理由之違法情形，不相適合時，均應認其上訴為違
    背法律上之程式，予以駁回。本件經原審審理結果，認上訴
    人陳嘉文有事實欄及附表甲編號15至35所載各犯行，事證明
    確，因而均撤銷第一審之科刑判決，就附表甲編號15至24、
    26至35部分，改判仍均論處陳嘉文共同犯刑法第339條之4第
    1項第2款之加重詐欺取財罪刑（共20罪刑，均尚想像競合犯
    洗錢防制法第14條第1 項之一般洗錢罪；附表甲編號15部分
    ，尚想像競合犯組織犯罪防制條例第3條第1項後段之參與犯
    罪組織罪）；就附表甲編號25部分，改判論處陳嘉文共同犯
    刑法第339條之4第1項第2款之加重詐欺取財罪刑（尚想像競
    合犯洗錢防制法第14條第1項之一般洗錢罪、第15條第1項第
    2款之特殊洗錢罪）。並定應執行刑為有期徒刑2年。俱已詳
    述其調查、取捨證據之結果及憑以認定犯罪事實之得心證理
    由，從形式上觀察，並無足以影響判決結果之違法情形存在
    。
二、上訴意旨略以：陳嘉文之犯罪時間自108 年4月4日起至同年
    月15日，歷時祇12日，因礙於與陳志杰間之親情，而受慫恿
    參與犯罪組織，陳嘉文對於造成被害人財產損失，深表歉意
    ，並主動提供「至哥」張至鈞之照片及身分資料供警方偵查
    ，經檢察官請求從輕量刑，堪認陳嘉文之犯罪情節輕微。且
    陳嘉文犯後坦承犯行，態度良好，犯罪手段尚屬平和，實屬
    一時失慮之偶發性質，且已與被害人中之鄭梅桂（附表甲編
    號15）、許紘瑋（附表甲編號16）、潘怡瑀（附表甲編號17
    ）、謝明娟（附表甲編號18）、曾再平（附表甲編號19）、
    陳貴美（附表甲編號21）、廖心泉（附表甲編號22）、江特
    忠（附表甲編號23）、陳添銶（附表甲編號24）、黃鈺珊（
    附表甲編號26）、林悍陽（附表甲編號27）、謝碧華（附表
    甲編號29）、黃冠霖（附表甲編號30）、劉建松（附表甲編
    號32）、徐景珍（附表甲編號33）、翁誼蕙（附表甲編號35
    ）達成和解，並依約履行和解條件，足認並無重大偏離社會
    規範之認知，行為控制能力亦無異常，經此偵審程序，當知
    所警惕，而信無再犯之虞，祇須為刑罰宣示之警示作用，即
    為已足，自應對陳嘉文宣告緩刑為適當。詎原判決未審酌上
    開情狀，竟認並無暫不執行刑罰為適當之情形，而未併為緩
    刑宣告之諭知，有判決不適用法則及濫用裁量權之違誤。
三、惟查：法院對於具備緩刑要件之刑事被告，認為以暫不執行
    刑罰為適當者，得宣告緩刑，固為刑法第74條第1 項所明定
    ；然暫不執行刑罰之是否適當，應由法院就被告之性格、犯
    罪狀況、有無再犯之虞及能否由於刑罰之宣告而策其自新等
    一切情形，予以審酌裁量。此係法院得依職權自由裁量之事
    項。本件原判決就陳嘉文請求原審宣告緩刑乙節如何不可採
    ，業於理由內說明：陳嘉文參與之詐欺集團之犯行，係對本
    國人民為之，其等從事電信詐欺犯罪，更隱匿犯罪所得，手
    法惡劣，嚴重破壞本國人民對所處社會環境成員間之基本信
    賴關係，且次數多達21次，且本案詐騙手法至為惡劣，詐欺
    集團分工縝密，難認陳嘉文有暫不執行刑罰為適當之情形，
    無從為緩刑宣告之諭知等旨（見原判決第29頁）。此核乃事
    實審法院得依職權自由裁量之事項，自不能以原審未諭知緩
    刑，任意指摘為違法。陳嘉文之上訴意旨主張其係偶發性之
    初犯、犯罪情節輕微及已與部分被害人達成和解、賠償等犯
    罪後態度等情，指摘原審未宣告緩刑，有判決不適用法則及
    濫用裁量權之違法云云，係就原審量刑裁量職權之合法行使
    ，依憑己意而為爭執，難認是合法之上訴第三審理由。
四、以上及其餘上訴意旨，係就屬原審量刑職權之適法行使，任
    憑己意，異持評價，妄指違法，均不能認為適法之第三審上
    訴理由。應認陳嘉文之上訴違背法律上之程式，應予駁回。
參、上訴駁回部分（即原判決關於陳志杰如附表甲編號 3、4、9
    、11至13、25、28、31、34部分及關於林辰緯如附表甲編號
    8、10、13至16、18、19、24至26、28至34部分）：
一、第三審上訴書狀，應敘述上訴之理由，其未敘述者，得於提
    起上訴後20日內補提理由書於原審法院；未補提者，毋庸命
    其補提。其已逾上述期間，而於第三審法院未判決前，仍未
    提出上訴理由書狀者，第三審法院應以判決駁回之。刑事訴
    訟法第382條第1項、第395條後段規定甚明。
二、查陳志杰於110年9月28日提起刑事聲明上訴狀，林辰緯於同
    年月27日提起刑事聲明上訴狀，惟陳志杰就附表甲編號3、4
    、9、11至13、25、28、31、34部分，林辰緯就附表甲編號8
    、10、13至16、18、19、24至26、28至34部分，均未敘述理
    由，迄今逾期已久，於本院判決前仍未提出，依前揭規定，
    其等關於此部分之上訴俱非合法，應併予駁回。
據上論結，應依刑事訴訟法第395條、第397條、第401 條，判決
如主文。
中    華    民    國   111    年    2     月    17    日
                  刑事第二庭審判長法  官  林  勤  純  
                                  法  官  王  梅  英  
                                  法  官  莊  松  泉  
                                  法  官  李  釱  任  
                                  法  官  吳  秋  宏  
本件正本證明與原本無異
                                  書記官
中    華    民    國   111    年    2     月    23    日